【裁判字號】    93,訴,1561
【裁判日期】    950831
【裁判案由】    貪污等
【裁判全文】
臺灣臺北地方法院刑事判決              93年度訴字第1561號
公  訴  人  臺灣臺北地方法院檢察署檢察官
被      告  己○○
選任辯護人  陳貴德律師
被      告  申○○
選任辯護人  林明正律師
            周志吉律師
被      告  寅○○
            巳○○
            辰○○
上三人共同
選任辯護人  蔡行志律師
被      告  丑○○
                      號
            午○○
                      4樓
上二人共同
選任辯護人  楊國華律師
上列被告因貪污等案件，經檢察官提起公訴（92年度偵字第1340
2號），本院判決如下：
    主  文
申○○、寅○○共同連續意圖為自己不法之所有，以詐術使人將
本人之物交付，各處有期徒刑貳年陸月。
己○○、巳○○、辰○○、丑○○、午○○均無罪。
    事  實
一、申○○為宏泰營造有限公司（下稱宏泰公司）之負責人。寅
    ○○係松怡工程企業有限公司（下稱松怡公司）及統領營造
    工程有限公司（下稱統領公司）之負責人。於民國88年3 月
    間，臺北市政府養工處（下稱養工處）辦理「基隆河雙溪出
    口下游疏浚工程」發包。施工範圍為洲美防潮堤1k﹢400 至
    1k﹢650間之基隆河道右側。發包之挖方及廢方處理數量均
    為3萬1500立方公尺。於同年月20日由宏泰公司以新臺幣（
    下同）1459萬元得標。發包單價為挖方每立方公尺61點2 元
    ，廢方處理費為每立方公尺326點5元（含卡車、司機工具損
    耗及棄土場費用）。嗣再追加「士林抽水站閘門前河道清疏
    工程」，施工範圍為士林抽水站堤外閘門水道到基隆河口，
    追加之土方數量為8277立方公尺，追加工程款353萬5480 元
    。總工程款變更為1812萬5480元。該工程於88年4月6日開工
    ，申○○於同年5月7日，將上開工程之挖方轉包予寅○○所
    負責之松怡公司，廢方則轉包予統領公司。依合約約定，承
    商應將疏浚棄方直接載送至合格之棄土場，並依相關規定辦
    理，始得辦理估驗、結算等相關領款手續。而當時在大臺北
    地區僅有信逸開發股份有限公司（下稱信逸公司）設於臺北
    縣平溪之合格棄土場，該公司收取棄土之費用為每1 立方公
    尺170元，且須預先付款取得該公司所出具之一式四聯的「
    平溪棄土場證明書」後，始得將挖出之棄土傾倒於該棄土場
    。是依平溪棄土場之上開收費方式，申○○須支付平溪棄土
    場676萬2090元之棄土費（計算式：39777立方公尺×170＝
    00000 00元），始能取得平溪棄土場的證明，辦理估驗、結
    算領款手續。詎申○○、寅○○竟共同基於意圖為自己不法
    所有之概括犯意，為節省上開棄土場費用，根本未向信逸公
    司購買合格棄土證明書，且寅○○所負責之松怡、統領公司
    亦未將本工程所產生之棄土傾倒至平溪棄土場，而係傾倒至
    不詳處所，但為能順利辦理估驗、結算領取工程款，竟由申
    ○○交付160餘萬元予寅○○，由寅○○出面向葉榮華買得
    「平溪棄土場同意書」，及有關該棄土場之相關執照、地籍
    圖、營利事業登記證等影本資料後，交回予申○○，由申○○持交養工處承辦本工程之不知情公務員丑○○、午○○（
    此二人無罪部分詳後述）辦理估驗、結算，使丑○○、午○○二人陷於錯誤，以為宏泰公司已依合約將本工程棄土傾倒
    至合格之平溪土場，而准予宏泰公司辦理各項估驗、結算等
    相關領款手續。計申○○、寅○○二人接續共同詐得棄土部
    分之工程款676萬209 0元（計算式：39777立方公尺×170＝
    0000000元）。
二、於89年3月間，養工處又發包「基隆河疏浚工程」，施工範
    圍為南湖大橋至8k﹢050，但其中0k﹢450至1k﹢800，3k﹢0
    00至4k﹢100段、4k﹢850至6k﹢500段及6k﹢850至7k﹢ 100
    段免疏。發包之挖方為10萬0142立方公尺，廢方遠運數量為
    9萬0348立方公尺，運至養工處指定地點之廢方數量為 9794
    立方公尺。於89年4月1日由宏泰公司以2794萬元得標。發包
    單價為挖方每立方公尺34元，廢方遠運處理部分為每立方公
    尺199. 2元（含卡車、司機、棄土場費用、零星工料）。運
    至養工處指定地點之廢方部分為每立方公尺 111元（含卡車
    、司機、小搬運、零星工料）。於同年4 月10日開工後，宏
    泰公司對於施工數量提出異議，並於4 月11日停工辦理重新
    測量。挖方之總數經重新測量後變更為11萬8702立方公尺，
    運至指定地點之廢方則調整為 3萬6923立方公尺，另須遠運
    至棄土場之廢方數量變更為 8萬1779立方公尺。宏泰公司旋
    即將上開工程轉包予寅○○所負責之松怡公司。養工處之承
    辦人己○○（無罪部分詳後述）於同年5月2日簽追加工程後
    ，松怡公司於同年5月4日復工。依合約約定，承商亦應將疏
    浚棄方直接載送至合格之棄土場，並依相關規定辦理，始得
    辦理估驗、結算等相關領款手續。而當時鴨母坑棄土場收取
    棄土之費用為每1立方公尺120元，且須預先支付每立方公尺
    以40元計算之定金，始可取得該公司所出具之「苗栗縣西湖
    鄉鴨母坑棄土場同意書」及空白之苗栗縣鴨母坑土資場（土
    方銀行）運輸專用單（為一式三聯，下稱土方管制三聯單）
    。於實際須進行傾倒廢土時，則須補繳每立米80元之費用，
    管制聯單並須由棄土場之管制人員簽認後各留一聯，始合於
    規定。詎申○○與寅○○竟共同承前開概括犯意，及使公務
    員登記不實文書之概括犯意聯絡，由申○○自行出面透過李
    南逸支付鴨母坑棄土場每方40元合計共360餘萬元之定金予
    實際負責人丙○○後，取得「苗栗縣西湖鄉鴨母坑棄土場同
    意書」、空白之苗栗縣鴨母坑土資場（土方銀行）運輸專用
    單（為一式三聯，下稱土方管制三聯單），及有關該棄土場
    之相關執照、地籍圖、營利事業登記證等影本資料後，交予
    寅○○。申○○為節省上開棄土場之必須支出費用，而未再
    支付餘款，其明知根本無法將本工程之廢土傾倒於該棄土場
    ，但其二人為順利辦理估驗、結算領取工程款，乃由寅○○
    委請不知情之刻印人員刻製「基隆河土方載運專用章」後，
    自行蓋於「土方承購人簽章」欄內，製作土方管制三聯單後
    （此部分未冒用鴨母坑管制人員之名義），再由申○○持交
    養工處不知情之承辦人員己○○（無罪部分詳後述），使己○○陷於錯誤，以為宏泰公司已依合約將本工程棄土傾倒至
    合格之鴨母坑棄土場，准許其辦理估驗、結算之相關領款手
    續。計申○○、寅○○接續共同詐得棄土部分之工程款共計
    981 萬3480元（計算式：817 79立方公尺×120＝0000000元
    ）。
三、案經法務部調查局臺北市調查處移送臺灣臺北地方法院檢察
    署檢察官偵查起訴。
    理  由
壹、有罪部分：
一、被告之供述及辯解：
  (一)訊據被告申○○坦承其為宏泰公司之負責人。該公司於於88
    年3月20日，向養工處承攬「基隆河雙溪出口下游疏浚工程
    」，以及於89年4月1日，再向養工處承攬「基隆河疏浚工程
    」。其中「基隆河雙溪出口下游疏浚工程」得標後，挖方部
    分轉包予松怡公司，廢方部分轉包予統領公司；另「基隆河
    疏浚工程」於得標後則轉包予松怡公司承作。以及有關「基
    隆河雙溪出口下游疏浚工程」之棄土場證明部分，其交付
    160 餘萬元予被告寅○○，由寅○○出面購買，另「基隆河
    疏浚工程」之棄土場證明部分，其透過李南逸轉交予丙○○
    。又上開二工程均已依合約領取全部之工程款等情不諱，惟
    矢口否認有何詐欺取財及明知不實事項，而使公務員登載不
    實之犯行，並辯稱：均已按照契約工作，且確有將棄土倒在
    鴨母坑棄土場云云。
  (二)訊據被告寅○○坦承其為松怡公司及統領公司之負責人，該
    二公司於上開時間，分別承攬宏泰公司向養工處標得之上開
    二工程之疏浚工程，以及有關基隆河雙溪出口下游疏浚工程
    之棄土場證明部分，被告申○○交付160餘萬元交由其出面
    處理。另鴨母坑棄土場所交付之空白管制三聯單係被告申○○交其使用，三聯單上之土方承購人簽章欄上之「基隆河土
    方載運專用章」係其委請刻印人員所刻製，並自行蓋用於管
    制三聯單上等情不諱，惟矢口否認有何詐欺取財及明知為不
    實事項，而使公務員登載於職上所製作之文書之犯行，並辯
    稱：均照合約作，確實有挖，且有倒到平溪棄土場及鴨母坑
    棄土場云云。
二、認定本件犯罪事實所依憑之證據及理由：
  (一)有關被告申○○、寅○○共同詐取「基隆河雙溪出口下游疏
    浚工程」廢土處理費部分：
  (1)養工處於88年 3月間辦理「基隆河雙溪出口下游疏浚工程」
    發包。施工範圍為洲美防潮堤1k﹢400至1k﹢650間之基隆河
    道右側。發包之挖方及廢方處理數量均為3萬1500立方公尺。
    於同年月20日由宏泰公司以1459萬元得標。發包單價為挖方
    每立方61點2元，廢方處理費為每方326點5元（含卡車、司
    機工具損耗及棄土場費用）。嗣另追加「士林抽水站閘門前
    河道清疏工程」，施工範圍為士林抽水站堤外閘門水道到基
    隆河口，追加之土方數量為8277立方公尺，追加工程款353
    萬5480元。總工程款變更為1812萬5480元。該工程於88年4
    月6日開工，被告申○○於同年5月7日，將上開工程之挖方
    轉包予寅○○所負責之松怡公司，廢方則轉包予統領公司。
    另依合約約定，承商應將疏浚棄方直接載送至合格之棄土場
    ，並依相關規定辦理，始得辦理估驗、結算等相關領款手續
    等情，業據被告申○○、寅○○坦承不諱，核與證人即被告
    丑○○之證詞（參本院95年6月15日審判筆錄第16-17頁）相
    符，並有工程合約書一份扣案可資佐證。
  (2)本工程之棄土證明部分，被告申○○交付160餘萬元予被告
    寅○○，請被告寅○○出面購買。被告寅○○買得後，將平
    溪棄土場棄土同意書等文件，交予被告申○○，由被告申○○向養工處承辦人丑○○、午○○等人辦理驗收、結算一節
    ，亦為被告申○○、寅○○所自承（參本院95年6月15日審
    判筆錄第38頁），復經被告申○○以證人身分於本院審理時
    結證：是寅○○聯繫，因為這是第一個疏浚工程，所以委託
    寅○○處理，工地也是寅○○在處理估驗計價單也是寅○○
    製作等語（參同上日筆錄第36頁）相符。而被告申○○承攬
    上開「基隆河雙溪出口下游疏浚工程」工程後，並未實際將
    棄土傾倒於平溪棄土場一情，亦據於渠時任信逸公司副總經
    理之證人乙○○於本院審理時結證：一般廢土之處理流程為
    廠商提供公司登記基本資料及工程名稱匯款至信逸公司，當
    時1立方公尺是170至180元間，還沒倒之前要先付款才會開
    立一式四聯的棄土同意書，經報主管機關審查通過後，才會
    開棄土三聯單。等倒完後為給完工證明書。本件被告所提出
    之同意書確是信逸公司所出具，但該同意書「只是原則上同
    意他們以後有工程的棄土可以倒到我們的棄土場」，並不是
    正式的棄土同意書，是初步的同意書，如果繳錢就給上面有
    數量及編號的同意書，並開立發票及棄土單，司機運土到管
    制場時，撕下保存聯，另外二聯蓋上棄土場的章交給司機帶
    回給業主作為請款之用。葉榮華與信逸公司沒有關係，也沒
    有介紹疏浚工程的廢土過等語在案（參本院95年3月9日審判
    筆錄第21-24頁），此外，並有臺北縣政府94年1月20日北府
    工施字第0940023029號函暨所附之平溪棄土場之88年4月1日
    至88年7月1日止所有之收受土石方資料同意書清冊、平溪棄
    土場證明書、建照執照等文件在卷可稽（參本院卷二第
    88-129頁），而依臺北縣政府所檢附之上開同意書清冊顯示
    ，於88年4月1日至88年7月1日為止，並無以宏泰公司或松怡
    公司、統領公司之名義棄土之資料。參以被告寅○○對於本
    院所詢有無去平溪棄土場倒土一節，於審理時供稱：還沒有
    拿到棄土場的同意書就開工了，把廢土倒到沙場去，沒有倒
    到平溪棄土場。到五、六月間，因外面有很多平溪棄土場的
    棄土單，所以用別的工程名義的棄土單去倒的等語（參本院
    95年3月9日審判筆錄第25頁），足認被告申○○、寅○○確
    未以松怡、統領、宏泰公司名義取得合格之棄土單至平溪棄
    土場棄土。參以，被告申○○持以辦理估驗及結算之棄土場
    證明文件上係載：「本公司同意宏泰營造有限公司就其承攬
    【基隆河雙溪出口下游疏浚工程】所產生之廢棄土共計肆萬
    零貳肆拾立方公尺，棄置於臺北縣平溪鄉○○段柴橋坑小段
    一地號等壹肆肆筆土地。並絕對遵守平溪棄土場營建工程棄
    土收納業務管理辦法及環保管理辦法及政府相關法令。」，
    受文單位為宏泰公司（附於扣案之養工處結算驗收證明書內
    ），由該文之內容觀之，該同意書僅是同意宏泰公司將來得
    將本工程之廢土4萬0240立方公尺倒至該棄土場，並非已經
    倒在該棄土場。核與證人乙○○上開所述：但該同意書「只
    是原則上同意他們以後有工程的棄土可以倒到我們的棄土場
    」，並不是正式的棄土同意書，是初步的同意書之證詞相一
    致。該同意書之內容亦明顯與臺北縣政府上開所陳報之平溪
    棄土場證明書內載有文號、棄土單位、工程名稱、核准字號
    、棄土數量等資料，受文單位係臺北縣政府（參本院卷二第
    108- 120頁）不同。足認被告申○○、寅○○係以一張初步
    同意宏泰公司得至該棄土場傾倒棄土之同意書，充作已經棄
    土於該棄土場之證明書，向養工處詐領廢土處理之工程款之
    意圖至明。此外，被告申○○、寅○○始終無法提出宏泰公
    司、松怡公司或統領公司曾將本工程棄土傾倒至平溪棄土場
    之任何證據，亦未提出信逸公司所出具其購買平溪棄土證明
    之發票等相關證據，參之被告寅○○於本院審理時亦自承:
    買同意書是因為結案請款要用，其實那時已經倒完土，不須
    要三聯單了等語在案（參本院95年6月15日審判筆錄第38頁
    ）。足認被告申○○、寅○○確未將本工程之棄土棄至於合
    格之棄土場。至被告申○○另辯稱: 棄土證明及如何處理棄
    土均交由寅○○處理，伊不知違法一節，因被告申○○僅給
    付160萬元予被告寅○○，而當時合法棄土場僅有平溪棄土
    場一處，平溪棄土場收受棄土價格為每立公尺170元，應為
    專門承攬業務被告申○○所明知，而160萬元根本無法倒其
    承包數量之廢土，故被告申○○所辯，顯不足採。
  (3)被告申○○、寅○○明知其等並未向信逸公司購買合格之棄
    土證明，亦未將本工程之棄土棄置於平溪棄土場，竟持上開
    僅是初步同意宏泰公司將來得至該棄土場棄土之同意書，充
    作已經將本工程棄土棄置於該平溪棄土場之證明文件，並據
    以請領工程款，其等有不法所有之意圖至為顯然。被告申○○持交不知情之承辦本工程之公務務員即被告丑○○、午○○二人以為行使，並使其二人陷於錯誤，以為該公司確已依
    合約約定將棄土棄置至平溪棄土場，而准予辦理估驗、結算
    領取工程款，詐得其本應支出但因而節省之棄土場費用。而
    依證人乙○○上開證詞，信逸公司出售棄土證明之計算方式
    為每立方米170元，則依此計算，本件被告申○○、寅○○
    共詐得工程款676萬2090元（計算式：39777立方公尺×170
    ＝0000000元）。
  (二)有關被告申○○、寅○○共同詐取「基隆河疏浚工程」之廢
    土處理費部分:
  (1)養工處於89年3月間發包「基隆河疏浚工程」，施工範圍為
    南湖大橋至8k﹢050，但其中0k﹢450至1k﹢800，3k﹢000至
    4k﹢100段、4k﹢850至6k﹢500段及6k﹢850至7k﹢100段免
    疏。原發包之挖方為100142立方公尺，廢方遠運數量為9萬
    348 立方公尺，運至養工處指定地點之廢方數量為9794立方
    公尺。於89年4月1日由宏泰公司以新臺幣2794萬元得標。發
    包單價為挖方每立方公尺34元，廢方遠運處理部分為每立方
    公尺199.2元（含卡車、司機、棄土場費用、零星工料）。
    運至養工處指定地點之廢方部分為每立方公尺111元（含卡
    車、司機、小搬運、零星工料）。但於同年4月10日開工後
    ，宏泰公司對於施工數量提出異議，並於4月11日停工辦理
    重新測量。挖方之總數變更為11萬8702立方公尺，運至指定
    地點之廢方則調整為3萬6923立方公尺，另須遠運至棄土場
    之廢方數量變更為8萬177 9立方公尺。宏泰公司旋即將上開
    工程轉包予寅○○所負責之松怡公司。養工處之承辦人即被
    告己○○於同年5月2日簽追加工程後，松怡公司於同年5月4
    日復工。另依合約約定，承商應將疏浚棄方直接載送至合格
    之棄土場，並依相關規定辦理，始得辦理估驗、結算等相關
    領款手續等情，亦據被告申○○、寅○○二人坦承在案，並
    有工程合約書一份扣案可資佐證。
  (2)證人丙○○經多次傳拘均未於本院審理時到庭具結作證，惟
    其業於偵查訊問時具結作證，而其於偵查中所為之證詞客觀
    上亦無顯有不可信之情況，揆諸刑事訴訟法第一百五十九條
    之一第二項規定，得為證據，合先敘明。本件被告申○○承
    攬上開「基隆河疏浚工程」後，並未實際將棄土傾倒於鴨母
    坑棄土場一情，亦據於渠時任苗栗縣鴨母坑棄土場之實際負
    責人即證人丙○○於偵查中結證：宏泰公司有以每方40元之
    代價買了9萬多立方公尺廢土，一共支付360餘萬之定金，伊
    有給宏泰公司同意書，土方運輸憑證，並向縣政府申請，但
    宏泰公司只運幾車來，後來就沒有再來，伊有向苗縣政府申
    報取銷宏泰公司的數量。廢土管制之方式為，由棄土場提供
    進場單，營造廠填寫運輸公司、車號、工程名稱、棄土數量
    、轉運地點，連同廢土一同運輸至棄土場，再由棄土場人員
    簽章在土方承購人簽章欄，各取一聯等語（附於本院卷二第
    71-75頁）在案。此外，並有苗縣縣政府94年1月24日府建石
    字第0940010533號函暨所附之該棄土場自89年4月至89年7月
    間之土資場開立（出具）實際處理土石方憑證月報表在卷可
    稽（參本院卷二第82-86頁），而依苗縣政府所檢附之上開
    月報表顯示，於89年4月至89年7月為止，並無以宏泰公司或
    松怡公司之名義棄土之資料。參以，被告申○○持交養工處
    之棄土場同意書上係記載：「茲因宏泰營造有限公司承攬臺
    北市政府工務局養護工程處基隆河疏浚工程【合約編號89工
    字第229號）擬將工程開挖之棄土計零拾玖萬零仟參肆拾捌
    立方公尺，棄置於本苗縣縣鴨母坑段498等十七筆地號上之
    鴨母坑棄土場。特立此同意書同意進場，且請遵守本棄土場
    環保等管理辦法及政府相關法令辦理法令。」（附於扣案之
    養工處結算驗收證明書內），由該文之內容觀之，該同意書
    僅是同意宏泰公司將來得將本工程之廢土9萬0348立方公尺
    倒至該棄土場，並非表示宏泰公司已經將上開數量之棄土倒
    在該棄土場。此外，被告申○○持以向被告己○○辦理估驗
    、結算之以鴨母坑棄土場名義製作之土方管制三聯單上雖經
    鴨母坑棄土場在騎縫處蓋章，但其上之「土方承購人簽收欄
    」僅蓋有「基隆河土方載運專用章」外，均無鴨母坑棄土場
    人員之簽收紀錄，此有各該管制三聯單扣案可資佐證。顯與
    證人丙○○上開所述有關該棄土場收土之流程不符。且查該
    「基隆河土方載運專用章」印章，係被告寅○○於不詳時、
    地，委請不知情之刻印人員刻製後，再自行蓋用在管制三聯
    單上，亦據被告寅○○自承不諱，是扣案之管制三聯單確實
    均未曾經鴨母坑棄土場之管制人員簽認。果被告寅○○確已
    將本工程所產生之棄土棄運至該棄土場傾倒，理應交予該棄
    土場之管制人員簽認，以確保自己權益方是，何以其未將管
    制三聯單交鴨母坑管制人員簽認。復且，被告申○○、寅○○二人均始終無法提出宏泰公司、松怡公司曾將本工程棄土
    傾倒至鴨母坑棄土場之任何證據，亦未提出鴨母坑棄土場所
    出具其購買棄土證明之發票等相關證據，供本院查證，空言
    抗辯，自難以採信。綜合證人丙○○之上開證詞、扣案之以
    鴨母坑棄土場名義製作之管制三聯單，以及被告申○○持交
    被告己○○之棄土同意書等證據，足以證明被告黃春松確實
    未將本工程之廢土運至鴨母坑棄土場棄置，而係倒在不詳之
    處所。
  (3)被告申○○、寅○○二人以一張同意宏泰公司得至該棄土場
    傾倒棄土之同意書，充作已經棄土於該棄土場之證明書，向
    養工處詐領廢土處理之工程款，其等有不法所有之意圖，亦
    至為顯然。又被告寅○○將其委人刻製之「基隆河土方載運
    專用章」自行蓋於「土方承購人簽章」欄內，製作土方管制
    三聯單後，由被告申○○持交養工處承辦人己○○辦理估驗
    、結算，使己○○陷於錯誤，以為宏泰公司已依合約將本工
    程棄土傾倒至合格之鴨母坑棄土場，並准許其辦理估驗等相
    關領款手續。並詐得其本應支出但因而節省之棄土場費用。
    依證人丙○○上開證詞，鴨母坑棄土場出售棄土證明之計算
    方式為每立方公尺120元，則依此計算，本件被告申○○、
    寅○○共詐得工程款981萬3480元（計算式：81779立方公尺
    ×120＝0000000元）。
三、論罪科刑之理由:
  (一)被告申○○、寅○○行為後，刑法於94年1月7日修正通過，
    於94年2月2日公布，並於95年7月1日施行。按行為後法律有
    變更者，適用行為時之法律，但行為後之法律有利於行為人
    者，適用最有利於行為人之法律，現行刑法第1條第1項訂有
    明文。此條規定乃與刑法第1條罪刑法定主義契合，而貫徹
    法律禁止溯及既往原則，係規範行為後法律變更所生新舊法
    律比較適用之準據法，是刑法第2條本身雖經修正，但刑法
    第2條既屬適用法律之準據法，本身尚無比較新舊法之問題
    ，應一律適用裁判時之現行刑法第2條規定以決定適用之刑
    罰法律。又本次刑法修正之比較新舊法，應就罪刑有關之共
    犯、未遂犯、想像競合犯、牽連犯、連續犯、結合犯，以及
    累犯加重、自首減輕暨其他法定加減原因（如身分加減）與
    加減例等一切情形，綜其全部罪刑之結果而為比較（最高法
    院95年5 月23日著有95年度第8次刑庭會議決議可資參照。
    ）合先敘明。經查：
  (1)刑法第339條第1項之法定刑為5年以下有期徒刑、拘役或科
    或併科1000元以上罰金。又依被告行為時之刑法第33條第5
    款規定：罰金為1元以上，及罰金罰鍰提高標準條例第1條前
    段規定：依法律應處罰金、罰鍰者，就其原定數額得提高為
    2倍至10倍。是被告行為時第339條第1項之罰金刑部分經提
    高後為1元以上1萬元以下，經折算為新臺幣後，為新臺幣3
    元以上3萬元以下。而95年7月1日公布施行之刑法第33條第5
    款規定：罰金為新臺幣1000元以上，另刑法施行法第1條之1
    規定：中華民國94年1月7日刑法修正施行後，刑法分則編所
    定罰金之貨幣單位為新臺幣。94年1月7日刑法修正時，刑法
    分則編未修正之條有定有罰金者，自94年1月7日刑法修正施
    行後，就其所定數額提高為30倍。但72年6月26日至94 年1
    月7日新增或修正之條文，就其所定數額提高為3倍。刑法
    339條第1項係屬72年6月26日前之規定，是依上開規定，罰
    金部分應提高為30倍。則刑法第339條第1項之罰金刑部分變
    更為新臺幣1000元以上3萬元以下。經比較新、舊法之結果
    ，被告行為時之舊法對其較為有利。
  (2)被告行為後，刑法第56條連續犯之規定，業已經刪除，此刪
    除雖非犯罪構成要件之變更，但顯已影響行為人刑罰之法律
    效果，自屬法律有變更，是自應依新法第2條第1項規定，比
    較新、舊法何者對被告有利。經比較新、舊法結果，被告二
    人行為時法律即舊法對其較為有利。
  (3)按修正前刑法第28條共犯之規定為：「二人以上共同實施犯
    罪之行為者，皆為正犯」，修正施行後之規定則為：「二人
    以上共同實行犯罪之行為者，皆為正犯」，揆諸本條之修正
    理由係為釐清陰謀共同正犯、預備共同正犯、共謀共同正犯
    是否合乎本條規定之正犯要件。而本案被告二人共同傷害之
    犯行，既屬實行犯罪行為之正犯，則適用修正施行前之刑法
    第28條規定論擬，並無不利於被告。
  (4)綜合上述各條文修正前、後之比較，揆諸前揭最高法院決議
    及修正後刑法第2條第1項前段、後段規定之「從舊、從輕」
    原則，自應適用被告行為時之法律，即修正前刑法之相關規
    定及罰金罰鍰提高標準條例第1條前段規定，予以論處。
二、核被告寅○○、申○○二人所為，均係犯刑法第339條第1項
    之詐欺取財罪。又被告二人間有犯意之聯絡及行為之分擔，
    均為共同正犯。被告二人先後多次詐欺取財，時間緊接，觸
    犯構成要件相同之罪名，顯係基於概括之犯意反覆為之，為
    連續犯，各以一罪論，並均加重其刑。至於被告寅○○自行
    刻製「基隆河土方載運專用章」，蓋於「土方承購人簽章」
    欄內，製作土方管制三聯單部分。經查，該土方管制三聯單
    係證人丙○○蓋上鴨母坑棄土場之圓形章戳後，即將空白聯
    單交予被告申○○使用，自應認其已同意被告自行書寫後，
    於實際倒土時再交予管制人員簽認。惟被告寅○○僅在「土
    方承購人簽章」上蓋上開印章表示本張聯單上之土方係基隆
    河疏浚土方，並未冒用任何鴨母坑棄土場之管制人員簽認，
    表示經鴨母坑人員簽收之旨，亦即被告寅○○並未冒用任何
    人之名義製作文書，故此部分尚非屬偽造之私文書，被告二
    人此部分之所為，亦未該當於行使偽造私文書罪，附此敘明
    。
三、爰審酌被告申○○、寅○○二人為其等之私利，亂倒廢土，
    以及詐得之工程款金額等一切情狀，分別量處如主文所示之
    刑。
四、公訴意旨另認:
  (一)被告申○○、寅○○另在「基隆河雙溪河口疏浚工程」中浮
    報挖方而詐取估驗計價款22萬5767元、詐取廢方估驗計價款
    1298萬7190.5元。以及另在「基隆河疏浚工程」中，浮報挖
    方詐取工程費250萬5868元，及詐取廢方處理費1629萬0379
    元。
  (二)被告申○○、寅○○二人實際上未將棄土運至鴨母坑棄土場
    ，確提出其運至鴨母坑棄土場土方管制日報表予被告己○○
    ，使不知情之負責內業工作之承辦人員庚○○登載於其職務
    上所製作之監工日報表上，因認被告申○○、寅○○二人另
    涉犯刑法第214條之使公務員登載不實文書罪嫌。
  但查:
  (一)有關浮報挖、廢方部分:
  (1)基隆河雙溪出口下游疏浚工程部分:
    挖方數量部分:
      本件工程並未進行分段查驗，而是於完工時，由弘鼎測量
      有限公司（下稱弘鼎公司）分別於88年7月31日、88年8月
      3日就本案工程及追加工程進行測量並詳細計算土石方後
      ，於88年10月18日進行初驗，再於88年12月2日由被告丑
      ○○二人會同設計科戊○○、及承商、測量公司人員進行
      驗收，此有扣案之結算驗收證明書暨所附之由弘鼎公司所
      製作之竣工完成測量報告書（內含測量圖、土石方計算表
      ）可稽，並經證人即測量人員酉○○及主驗人未○○於本
      院審理時結證在卷（參本院95年3月9日審判筆錄）。而依
      上開竣工完成測量報告書之記載，本案工程部分之挖方數
      量為3萬8969.25立方公尺，追加工程部分之挖方數量A區
      為5380.7352立方公尺，B區為3220.6421 立方公尺，合計
      共4萬7570.6273立方米，而宏泰公司最後請領之疏浚挖方
      數量為 3萬9777立方公尺，猶在其實際挖方之數量之下，
      是難認被告申○○、寅○○有何浮報挖方數量而溢領工程
      款之情形。
    廢方數量部分:
      本件工程之廢方均須遠運至棄土場，而本件工程於88年12
      月2日驗收時，現場勘查結果為: 簡易碼頭、施工機具均
      已撤離，現場恢復原狀，此亦有驗收紀錄可稽（附於結算
      驗收證明書內）。現場既已恢復原狀，足認被告申○○、
      寅○○所挖出之前開廢土均已搬離現場，則自難認被告申
      ○○、寅○○除有上開詐欺棄土場處理費之情事外，另有
      浮報挖方數量之情事。
  (2)基隆河疏浚工程部分:
    挖方數量部分:
      經查，依工程合約設計圖說第6條約定「本疏浚工程應委
      請專業測量公司辦理測量。本件工程分別於89年6月30日
      、890年72月5（89年7月31日複驗）、89年8 月22日（89
      年8月29日複驗）等期日進行分段查驗，各該次分段查驗
      係由被告己○○會同查驗官壬○○、設計科人員甲○○及
      奇泰測量顧問有限公司（下稱奇泰公司）之測量人員（癸○○、卯○○）等人到場會驗，並經證人卯○○、壬○○
      二人於本院審理時分別結證在案（參本院95年3月2日審判
      筆錄），並有扣案五次分段查驗紀錄可按（附於扣案之養
      工處營繕工程結算驗收證明書內）。而三次分段查驗經分
      別測量計算，第一次分段查驗之挖方總立積為 5萬6383.
      5立方公尺。第二次分段查驗之挖方總立積為3萬6025.75
      立方公尺。第三次分段查驗之挖方總立積為4萬8514.5立
      方公尺，此有本院條養工處函查，經該處於95年4月11日
      以北市工養工字第09563139100號函復（參本院卷三）養
      工處之89年6月26日北市養工字第8962581 800號、89年7
      月19日北市工養工字第89629767 00號、89年8月22日北市
      工養工字第8963550800號函暨所附各次測量圖（含橫斷面
      及平面）、分段查驗土方計算表等各詳細資料可查。合計
      總挖方數量為14萬923.75立方米，而本件被告申○○結算
      時所請領之挖方數量僅為11萬8702立方米，此有上述結算
      驗收證明書可稽，是難認被告申○○、寅○○有浮報挖方
      數量而溢領工程款之情形。
    廢方數量部分:
      本件工程之廢方為應運至指定地點及遠運至棄土場二種，
      依最後工程結算運至甲方指定地點之廢方數量有3萬6923
      立方米，被告申○○應遠運至棄土場的有8萬1779立方公
      尺。依其所提出之棄土計畫書，其擬將廢方運至苗縣縣鴨
      母坑棄土場，已如前述。本件工程於89年11月2日驗收（
      於89年11月7日複驗）時，現場勘查結果為: 本工程所設
      置之臨時施工碼頭段之既有設施已復舊完成，此亦有驗收
      紀錄可稽（附於結算驗收證明書內）。現場既已恢復原狀
      ，足認被告申○○、寅○○所挖出之前開廢土均已搬離現
      場，則自難認被告申○○、寅○○除有上開詐欺棄土場處
      理費之情事外，另有浮報挖方數量之情事。
  (3)上開部分如成立犯罪，與前開論罪科刑部分有實質上一罪之
    關係，爰不另為無罪之諭知。
  (二)有關監工日報表部分:
    經查，監工日報表係逐日記載疏浚挖方及廢方處理之數量，
    及卡車出車、出工人數等紀錄。其中廢方部分，分為自行處
    理（遠運）及運至甲方指定地點二項，但並未記載遠運之地
    點。是運送地點並非監工日報表上所應記載之事項。且依證
    人庚○○於本院審理時結證稱: 挖方是依照現場每天疏浚完
    成的長度按平均天數去計算數量，且通常會保留一下，因為
    疏浚到月底會有土方管制表，且會有分段查驗。監工告訴伊
    疏浚到哪裡，伊就自行依照以前的資料計算。廢方則參考三
    聯單及日報表，但只核對數量，不核對其他，亦不負責確認
    是否運送到棄土場等語（參本院95 年3月16日審判筆錄）。
    由此可知，負責內業製作監工日報表之承辦人員庚○○係依
    照疏浚長度按平均天數計算每日之挖方數量，而非依被告申
    ○○、寅○○所提出之日報表再轉載於監工日報表上。是自
    難認被告申○○、寅○○有何明知為不實之事項而使庚○○
    登載於監工日報表之情事。惟此部分如成立犯罪，與前開論
    罪科刑部分亦有牽連犯之裁判上一罪之關係，爰不另為無罪
    之諭知，附此敘明。
貳、無罪部分：
一、公訴意旨略以：
  (一)被告丑○○、午○○部分：
  (1)被告丑○○、午○○於88年4月間，分別擔任臺北市政府工
    務局養護工程處士林北投工務所（下稱士北工務所）技工及
    幫工程司，負責「基隆河雙溪出口下疏浚工程」之監工工作
    ，為依據法令從事公務之人員。
  (2)依據合約所附「臺北市政府養工處營繕工程投標須知補充規
    定」第1條、「臺北市政府所屬各機關學校營繕工程工地環
    境清潔維護實施要點」第6條、「廠商送審資料作業規定」
    壹之一、「臺北市政府工務局養護工程處營工程施工說明日
    總則」第3點，以及「臺北市營建廢棄土管理要點」第13點
    、「臺北市營建工程餘土之棄土證明替代措施以及配套管理
    管制措施」一之(二)之規定，營建工程申報開工，承包廠商應
    檢附棄土計畫併同施工計畫書，至遲於施工前10日送審`向
    工程主辦機關申報，而工程廢土應交由專業機構處理，或傾
    倒於政府核定之處所，合約詳細表列有廢方處理，合計數量
    在500立方公尺以上之工程，承商應於開工前檢附足以容納
    合約數量之廢土棄置地點平面位置圖、地籍圖謄本、土地登
    記簿謄本及土地所有權人同意書，送經主辦機關核符後辦理
    。如承商逾時未送或文件不全或審查不合格，因而延誤開工
    之工期不予扣除，並且如果逾期提出應依延滯罰款辦理。每
    日以合約總價千分之一計算賠償金額，同時得予暫停核發工
    程估驗款；而工程中發現承商未依照所提出之餘土處理計畫
    與廢土棄置地點處理餘土，或經查獲違規棄土時，除於合約
    內廢方處理項目扣帳結算外，除應請營造業主管機關按有關
    規定處理外，應勒令停工，俟重新擬定餘土處理計畫審核通
    過，始得復工；甲方即養工處於工程進行期間，對餘土處理
    計畫之處理場所，至少現場勘查一次，並拍照存證。
  (3)又依據合約所附之「本工程位置圖兼設計圖說所附施工說明
    」第2點，及「臺北市政府工務局興辦公共工程夜間施工管
    理規定」第5條、第7條之規定，承包商應利用平底駁船或工
    作浮台載送施工機具施工，並應考慮工期及潮汐問題，慎選
    施工機具及方式，如須夜間施工，應提出夜間施工計畫申請
    夜間施工，並提報主辦工程機關首長核定後辦理，否則其夜
    間施工項目不予承認估驗計價。
  (4)依本工程合約所附「臺北市政府養工處營繕工程投標須知補
    棄規定」第14條、第26條，及「臺北市政府所屬各機關學校
    營繕工程工地環境清潔維護實施要點」第17點、「本工程位
    置圖兼設計圖說所附施工說明」第3點等規定，工程污水不
    得任意漫流及排放，應視情形，經過簡帽之沈澱處理，而施
    工中挖取之淤泥廢方，應即裝入車，運至廢土棄置地點，不
    得任意堆置暫置於高灘地，應由承包商以密閉卡車直接清運
    至合格掩埋地點。
  (5)依「臺北市政府營建廢棄土管理要點」第14條、第16條，及
    「臺北市工程剩餘土石方總量管制作業規定」第5條、第8條
    之規定，不須辦理建造執照之公共工程，由各工程主辦機關
    負責審核承包商所提之處理場所是否為符合各相關規定之合
    法棄土場所後，填列「臺北市工程賸餘土石方處理管制表」
    ，及檢具合法棄土場之證明文件向臺北市政府工務局申報總
    量管制；而工程賸餘土石方處理過程，應由承商逐車開具管
    制五聯單供作管制棄土流向之用。工程主辦機關應不定期派
    員抽查，並定期送工程主辦機關備查。而公共工程主辦機關
    應建立廢棄土運送列管制度，承包商有違規棄土者，應由工
    程主辦機關按合約規定處罰，並限期清除違規現場回復原狀
    ，逾期未清除者，停止估驗並送請地方營造業管理機關依規
    定處分。
  (6)依據合約附件「臺北市政府工務局養護工程處營繕工程投標
    須知補充規定」第30條、「臺北市政府工務局養護工程處營
    繕工程施工說明書總則」七之(一)，以及本工程位置圖兼設計
    圖說所附施工說明第四點的規定，工程完工時應按照實做數
    量結算計價予承商，其數量及單價以詳細表為基準，如數量
    有增減或漏列，應按實做數量以詳細表單價結算，而承商於
    疏浚長度達100公尺以上時，得檢附委由登記有案之專業測
    量公司施測之測量成果，申請辦理先行勘驗，無為完工驗收
    之依據。
  (7)被告丑○○、午○○本應依據上開合約及法規規定監督承包
    商宏泰營造公司於開工前即88年3月20日決標後15日內，或
    施工前10日內報核施工計畫書，及餘土處理計畫送審，惟彼
    等二人竟對於主管或監督之事務，明知違背上開法令規定，
    僅於88年3月29日開工前協調會紀錄第3項上登記「承商對於
    施工圖說列相關規定業已瞭解，並將於施工前提送施工計畫
    書」，旋即在承包商並未提出任何施工計畫、棄土計畫及夜
    間施工計畫，具未檢具棄土證明文件之情形下，簽報並經核
    准於88年4月6日逕行開工及進行夜間施工，而對於承商逾期
    未提送施工計畫、棄土計畫及夜間施工計畫等違約事實，以
    及遲至88年6月28日，始補提出臺北縣平溪棄土場於88年4月
    25日所開立之棄土證明，以及臺北市廢棄土處理商業同業公
    會分別於88年5月31日、6月24日所開立之事業清潔費收據予
    養工處工務科核備之事實，於88年4月30日及同年5月31日依
    據承包商要求辦理第1次、第2次估驗計算時，均未依據前述
    規定作成予以延滯罰款、暫停核發工程估驗款、勒令承商停
    工、要求改善或執行罰鍰、扣帳結算、不予計價等處分，仍
    以承包商所陳報之施作數量計價予承包商，致申○○於以於
    88年11月8日取得全部之工程費用1857萬8617元。
  (8)又被告丑○○、午○○亦應依據上開合約及法規規定監督承
    包商將疏浚之含水淤泥棄方直接裝入密閉卡車，載送至合格
    棄土場，竟對於主管或監督之事務，明知違背上開法令規定
    ，自88年4月14日起，即任由承包商將疏浚挖方堆置於高灘
    地曬乾後，以非密閉式一般拖車運棄廢方，而擅自准許承包
    商將浚挖方，任意堆置現場高灘地，而無任何污染防制措施
    ，亦未輪流全程在場監工或要求承包商依規定申報運棄廢方
    地點；且未曾建立發棄土運送列管制度，亦未要求承逐車開
    具棄土管制聯單及審核承商提供之廢土處理紀錄及管制聯單
    ，明知承包商遲至88年 6月28日始事後補提平溪棄土場棄土
    證明，88年 6月24日始取得廢棄土處理商業同業公會開立之
    追加工程部分事業清潔費收據，竟在未取得任何棄土證明，
    且無任何實測挖方或取得任何土方管制聯單作為計價依據之
    數據資料，仍然製作內容虛偽不實之「臺北市政府工務局養
    護工程處監工日報」，以作為估驗結算之根據，並且於88年
    4 月30日逕自依據承包商所提出之工程進度為百分之51點28
    ，疏浚挖方及廢方處理均為 1萬8488方之虛偽不實「臺北市
    政府工務局養護工程處第一次估驗詳細表」，擅自簽請准予
    廢方處理部分得以先行估驗計價百分之85，致申○○詐得71
    0百7919之估驗款。迨88年5月31日日，又逕自依據承包商所
    提出之本工程原合約數量 3萬1500方已完成全部疏浚及廢方
    處理，工程進度達百分之 99點零3之虛偽不實「臺北市政府
    工務局養護工程處第二次估驗詳細表」，擅自簽請准予第二
    次估驗計價，致申○○又詐得六百六十一萬八千三百四十六
    元之估驗款。而直至88年8月3日正式申報完工，以及全部工
    程88年11月 8日辦理結算為止，承商不僅未曾依規定提供相
    關廢土處理紀錄及管制聯單以為計算實作數量之依據，更未
    曾因此遭停止估驗並送請地方營造業管理機關依規定處分，
    被告二人明知上情，竟仍核章，致該工程發包數量共3萬977
    7 方之工程廢土遭承商予以濫倒，去向不明，並致養工處同
    意支付全數估驗款共1857萬8617元，而圖私人不法之利益。
  (9)因認被告丑○○、午○○二人所為係犯貪污治罪條例第 6條
    第1項第4款之圖利罪、刑法第216條、第213條行使公務員登
    載不實文書罪嫌。
  (二)被告巳○○、辰○○部分：
    被告巳○○、辰○○為被告寅○○之子。分別兼任統領公司
    之工地監工及內業主辦。其等明知松怡公司實際挖方只有 4
    萬5000立方公尺，除其中 3萬6923立方公尺運至養工處指定
    之地點回填外，其餘8077立方公尺均未清運至鴨母坑棄土場
    ，而濫倒去向不明，竟基於與寅○○、申○○共同意圖為自
    己不法之所有及行使偽造文書之犯意聯絡，將20噸卡車合法
    運載量 7立方公尺，35噸卡車合法載運量11立方公尺，分別
    浮報為10立方米至18立方公尺之方式浮報 2萬6192立方公尺
    。又虛偽登載於夜間7時至凌晨0時運送棄土至鴨母坑之方式
    浮報2萬3598立方米。又浮濫登載FJ-261號營業用大客車、G
    H- 899號罐式營業用大貨車及NK-250號自用小客車亦參與運
    送廢土之方式浮報載運3325立方公尺。又以同一時段，重複
    登載載運司機與載運時間之方式浮報 170立方公尺後，將虛
    偽不實之台數、車號、容積數、載運時間、出土數量、車次
    、棄土地點等登載於管制三聯單、「基隆河疏浚工程土方管
    制日報表」、「基隆河疏浚工程土方數量出土統計表」上，
    再交予申○○，連同申○○所製作之虛偽「臺北市政府工務
    局養護工程處第二次估驗詳細表」、「臺北市政府工務局養
    護工程處第三次估驗詳細表」等資料一併持以行使陳報予大
    直工務所，作為監工日報製作之依據以及日後每次估驗計價
    之用，總計浮報挖方7萬3702立方公尺、廢方處理7萬9928立
    方公尺，浮報挖方金額為250萬5868元，廢方處理金額為162
    9萬379元，與申○○、寅○○等人向台北市政府共同詐取工
    程款1879萬6244元。
  (三)被告己○○部分：
  (1)被告己○○於89年 3月間係臺北市政府養工處大直橋改建工
    程工務所（下稱大直工務所）約聘幫工程師，負責基隆河疏
    浚工程之監工業務，為依據法令從事公務之人員。己○○明
    知依據「臺北市營建工程餘土之棄土證明替代措施以及配套
    管理管制措施」一之(七)以及「臺北市營建廢棄酬管理要點」
    第14條、第16條之規定，本工程之主辦機關應對於餘土處理
    建立運送憑單管理制度，運送憑單出土由承包商認證，運送
    過程及確認運至餘土處理地點，則應由承攬本工程土方之業
    者認證，方能收管制餘土之效，竟無視承包商所陳報之土方
    管制聯單上「土方承購人簽章欄」，係由承包商僅以「基隆
    河土方載運專用章」蓋用於土方管制三聯單，逕自填載每次
    運送車號、數量、時間與地點，並無苗栗縣鴨母坑棄土場之
    任何確認收受餘土之憑證，且土方管制三聯單所登載之載運
    台數、車號、容積數、載運時間、出土數量、車次、棄土地
    點等事項，多有前述之載運土土數量浮報、夜間運土、車型
    不符以及重複登載載運司機與載運時間之虛偽不實情況，卻
    仍將此等內容虛偽不實之「土方管制三聯單」、「基隆河疏
    浚工程土方管制日報表」交予不知情之庚○○，使庚○○登
    載於職上所掌之「臺北市政府工務局養護工程處監工日報」
    等公文書，又不別在89年5月31日及同年6月30日，逕行依據
    承包商所提出之內容虛偽不實之「臺北市政府工務局養護工
    程處第二次估驗詳細表」、「臺北市政府工務局養護工程處
    第三次估驗詳細表」，以部分河道已疏浚完成為由，簽請准
    予辦理分段查驗，而給予承包商宏泰公司超量估驗計價疏浚
    挖方，致承包商得以先行取得部分估驗計價款，同時作為日
    後完工驗收之依據，終至其長官同意超額支付估驗款共計18
    79萬6244元，而圖私不不遙之利益，並足以生損害於養工處
    辦理工程監工、估驗計價之正確性。
  (2)被告己○○明知依據工程合約附件之「臺北市政府工務局養
    護工程處營繕工程施工說明書總則」第 2條、「廠商送審資
    料作業規定」壹之一，以及「臺北市營建工程餘土之棄土證
    明替代措施以及配套管理管制措施」一之(一)、(二)等規定，均
    有明訂承包商於工程開工前應報核施工計畫豈及餘土維持計
    畫，其中餘土處理計畫應載明工程概要、餘土種類及數量、
    餘土處理地點證明文件、運土流程、作業期間、承運業等資
    料，並且併同交通維持計畫，於決標後15日內送審，逾期依
    延滯罰款辦理，如承包商經發現未依餘土處理計畫處理或經
    查獲違規棄土時，除依合約內廢方處理項目扣帳結算處罰外
    ，應勒令承包商停工，俟重新擬訂餘土處理計畫送養工處審
    查通過，始得復工，停工羕間繼續計算工程。且依據工程合
    約第14條第 2項、「臺北市政府工務局興辦公共工程夜間施
    工管理規定」第5條、第7條以及「施工說明」第 2條之規定
    ，承包商夜間施工應先提出夜間施工計畫書申請夜間施工，
    並提報主辦工程機關首長核定後辦理，否則其夜間施工項目
    不予承認估驗計價。又依據「臺北市政府工務局養護工程處
    營繕工程投標須知補充規定」第14條以及「施工說明」第 3
    點規定，承包商施工時，應於工作平台船上，由挖土機將河
    道淤泥挖放至淤泥運輸船，再由動力拖船拖至碼頭，疏浚之
    含水淤泥棄方不得任意堆置，應由碼頭上之挖土機將淤泥挖
    起，直接裝入密式運土卡車，不得超載，直接載送至合格棄
    土場。此外，依據合約附件之「臺北市政府工務局養護工程
    處營繕工程投標須知補充規定」第30條、「臺北市政府工務
    局養工處工程施工說明書總則」第 6條、以及「臺北市政府
    工務局暨所屬各工程處對已完成之工程項目因實際預要先行
    使用時辦理分段查驗注意事項」第4條、第5條規定，本工程
    完工時，應按實做數量結算，估驗計價時應檢具該部分之相
    關圖說及數量計算資料，並應檢附詳細表及施工照片，按每
    期實做工程數量及合約單價計算其金額。且明知宏泰公司所
    陳報之基隆河疏浚工程施工計畫係於89年5月1日核准，且養
    工處係遲至89年 5月30日方核准棄土計畫，並同意宏泰公司
    將廢土運棄至鴨母坑棄土場，卻自89年 5月28日起即擅准承
    包商先行登載報表遠運鴨母坑棄土場棄土，於89年 5月31日
    即先行准許承商辦理第二次估驗計價廢方處理5516立方公尺
    ，金額共 109萬8787元，均未予以勒令停工或依延滯罰款辦
    理。亦明知宏泰公司並無夜間施工項目及計畫，竟允宏泰公
    司在未提報工程機關首長核定前，即自89年 6月1日起至7月
    27 日止進行夜間施工及運土，期間總計核准夜間棄土萬2萬
    3598立方公尺，而未予不不承認估驗計價，亦明知疏浚挖方
    含水方與不含水方，體積相差懸殊，竟擅允宏泰公司直接以
    挖土機在河道將淤泥挖起，堆置廢方於河道上、河道邊或高
    灘地曬乾後以一般拖車運，亦明知本工程完工時，應按實做
    數量計算資料，並應檢附詳細表及施工照片，按每期實做工
    程數量及合約單價計算其金額，卻於本工程在89年6月30 日
    、89年7月31日及89年8月22日分三次進行分段查驗時，僅抽
    測部分擬疏浚區域之疏浚深度，而未參考設計圖說、合約單
    價並據以計算實際疏浚之土方數量及金額，即認定宏泰公司
    所施作之疏浚土方數量已達合約約定之11萬8702立方公尺，
    被告己○○對於上開主管或監督之事務，明知均有違背上開
    法令或合約定，而圖私人不法之利益，並足以生損害於養工
    處辦理工程監工、估驗計價之正確性。因認被告己○○係犯
    貪污治罪條例第6條第1項第4款之圖利罪、刑法第216條、第
    213 條之行使公務員登載不實文書罪等罪嫌。被告巳○○、
    辰○○二人涉犯刑法筏16條、第 214條之行使業務登載不實
    文書罪、第339條第1項之詐欺取財罪等罪嫌。
二、按犯罪事實應依證據認定之，無證據不得認定犯罪事實；又
    不能證明被告犯罪者，應諭知無罪之判決，刑事訴訟法第15
    4條第2項、第301條第1項定有明文。次按刑法第 213條不實
    登載公文書罪之成立，除客觀上公務員在其職務上所掌之公
    文書，有為虛偽不實之登載行為，其在主觀上須明知為不實
    ，且須足生損害於公眾或他人。又，被告丑○○、午○○、
    己○○行為後，貪污治罪條例於90年11月 7日先後修正公布
    。依修正後之貪治罪條例第6條第1項第 4款修正為：「對於
    主管或監督之事務，明知違背法令，直接或問接圖自己或其
    他私人不法利益，因而獲得利益者。」，除將刑之可罰性限
    縮在圖私人不法利益外，其犯罪構成要件並以行為人「明知
    違背法令」為必要，並將圖利罪規定為實害犯。而所謂「違
    背法令」，依立法理由之說明，該「法令」係指法律、法律
    授權之法規命令、職權命令、委辦規則等，對不特定多數人
    民就一般事項所作對外發生法律效果之規定而言。該所謂「
    明知」，係指須具圖利而違背法令之直接故意，即主觀上有
    違背法令以積極圖取不法利益之意思，客觀上並將該犯意表
    現於行為，因而獲得利益為要件。易言之，其違背之法令與
    圖得利益之間，必須具有相當之關聯性始足當之。若公務員
    無此圖得不法利益之犯意，其處理或監督之事務，縱有違反
    法令之處，亦不構成本罪。
三、公訴意旨認被告午○○、丑○○、巳○○、辰○○等人分別
    涉犯上開罪嫌，無非係分別以下各項證據為其論據：
  (一)被告丑○○、午○○部分：
  (1)「臺北市營建工程餘土棄土證明替代措施以及配套管理管制
    措施」、「臺北市工程剩餘土石方總量管制作業規定」、「
    臺北市營建廢棄土管理要點」、「臺北市政府工務局興辦公
    共工程夜間施工管理規定」、「臺北市政府養工處營繕工程
    投標須知補充規定」、「臺北市政府所屬各機關學校營繕工
    程工地環境清潔維護實施要點」、「廠商送審資料作業規定
    」、「臺北市政府工務局美護工程處營繕工程施工說明書總
    則」、「本工程位置圖兼設計圖說所附施工說明」等相關規
    定。
  (2)扣案之合約書、監工日報表、養工處88年 3月29日協調會紀
    錄、棄土場同意書、事業清潔費收據、估驗詳細表、計價單
    、施工照片、臺北市工程賸餘土石方處理管制表、結算資料
    等文書。
  (3)被告午○○、丑○○、申○○、寅○○等人之陳述等為其論
    據。
  (二)被告巳○○、辰○○二人部分：
  (1)被告巳○○、辰○○二人分別坦承製作「基隆河疏浚工程土
    方管制日報長」。證人寅○○、己○○、申○○之證詞。
  (2)證人丙○○之證詞及其所提供之管制聯單樣張。
  (3)被告巳○○、辰○○製作之土方管制聯單、89年5月份基隆
    河疏浚工程土方管制月報表、5月26日至31日報表、
  (三)被告己○○部分:
  (1)「臺北市營建工程餘土棄土證明替代措施以及配套管理管制
    措施」、「臺北市工程剩餘土石方總量管制作業規定」、「
    臺北市營建廢棄土管理要點」、「臺北市政府工務局興辦公
    共工程夜間施工管理規定」、「臺北市政府養工處營繕工程
    投標須知補充規定」、「臺北市政府所屬各機關學校營繕工
    程工地環境清潔維護實施要點」、「廠商送審資料作業規定
    」、「臺北市政府工務局美護工程處營繕工程施工說明書總
    則」、「本工程位置圖兼設計圖說所附施工說明」等之相關
    規定。
  (2)扣案之合約書、監工日報表、棄土場同意書、基隆河疏浚工
    程第二次及第三次估驗詳細表、計價單、結算驗收證明書、
    施工照片、臺北市工程賸餘土石方處理管制表等文書，以及
    基隆河疏浚工程棄土計畫書、施工計畫書、土方運送專用單
    、卡車資料、棄土資料等文書。
  (3)被告己○○之供述，以及證人申○○、寅○○、子○○、丁○○、庚○○、甲○○、戊○○、丙○○等人之證詞。
四、被告供述及辯解：
  (一)訊據被告丑○○、午○○二人固分別坦承於上揭期間，擔任
    臺北市政府工務局養護工程處士林北投工務所（下稱士北工
    務所）技工及幫工程司，負責「基隆河雙溪出口下疏浚工程
    」之監工工作，為依據法令從事公務之人員。但均堅詞否認
    有何犯貪污治罪條例第6條第1項第4款之圖利罪、刑法第216
    條、第213條行使公務員登載不實文書罪嫌。被告丑○○辯
    稱：都是依法行事，沒有圖利。當初沒有管制辦法規定要提
    出廢土計算，所以不是其應審核範圍。又契約中已經約定必
    要時得夜間施工，而夜間施工一定會堆置高地，因棄土場夜
    間不收棄土等語。另被告午○○辯稱：當時並沒有聯單制度
    。宏泰公司都有依合約施工。且疏濬工程的日報表本來的登
    載方式就是屬暫估性質，渠等也沒有違背法令的行為等語。
    另辯護人為被告丑○○、午○○二人辯護稱：(1)被告二人之
    監工依據法令，應以工程合約書內之施工說明書所納入之法
    令為限。公訴意旨所提出之「臺北市營建工程餘土棄土證明
    替代措施以及配套管理管制措施」、「臺北市工程剩餘土石
    方總量管制作業規定」、「臺北市營建廢棄土管理要點」、
    「臺北市政府工務局興辦公共工程夜間施工管理規定」等法
    令，均未納入合約，承商自不受拘束，被告亦不得執為監工
    之依據。(2)本工程均按合約約定工程總價實做實算，且被告
    二人向承商爭取以合約數量計價估驗，要求承商一併清運堤
    內道路尾端遭人任意傾倒之建築廢棄物及廢土，節省臺北市
    政府之公帑，無圖利承商。(3)監工日報表所填報之數量屬暫
    估性質，並非不實，且依合約所附臺北市政府工務局美護工
    程處營繕工程施工說明書總則第37條規定逐期估驗所付之款
    項，不能視為該期已成工作物之代價，亦不能視為工作物已
    經檢驗合格。是被告二人並無違上開規定。(4)被告二人在承
    商未提出剩餘土石方處理計畫，而核准其開工，係根據養工
    處當時之現行辦法，於法亦無不合。等語
  (二)訊據被告巳○○、辰○○二人固均坦承於基隆河疏浚工程進
    行期間，在其父之松怡公司內幫忙處理日報表之製作及其他
    雜事之處理，以及「基隆河疏浚工程」日報表、月報表係分
    別由黃二人依據土方管制三聯單所製作等情不諱，惟堅詞否
    認有何詐欺取財、行使業務上登載不實文書之罪嫌。被告黃
    朝辯稱：是將蔡福杉所交付之土方管制三聯單加以抄寫整理
    而已，並不知其真偽等語。被告辰○○則辯稱：當時尚在夜
    間部就學，只是依據被告巳○○之指示製作日報表及月報表
    ，不知其真實與否等語。辯護人為被告辰○○及巳○○二人
    辯稱稱：被告辰○○及巳○○非專職人員，只是依蔡福杉之
    指示處理文書抄寫工作，於本件工程所擔任只是幫忙打雜之
    性質等語。
  (三)訊據被告己○○坦承於上揭期間，擔任擔任養工處大直工務
    所約聘幫工程司，負責「基隆河疏浚工程」之監工工作，為
    依據法令從事公務之人員。但堅詞否認有何犯貪污治罪條例
    第6條第1項第4款之圖利罪、刑法第216條、第213條行使公
    務員登載不實文書、第342條之背信罪嫌。被告己○○辯稱
    ：(1)都是按照契約、相關法令執行工作。(2)本工程須配合潮
    汐施工，所以合約無庸另外載明夜間施工。(3)合約已約定是
    用傾卸式卡車，非密閉式卡車。(4)土方管制三聯單，僅作書
    面審查，不知道廠商未依據棄土計畫運到鴨母坑棄土場處理
    ，且其亦曾數度跟車到鴨母坑棄土場，確認承商有運廢土至
    該棄土場。(5)廠商申請分段查驗時，已請測量公司詳細計算
    挖方數量，查驗時只須測量疏浚之深度是否達到疏浚高程即
    可等語。辯護人為被告辯護稱：(1)本件係配合潮汐施工，無
    須申請，因有時夜間施工，而在場監工者僅己○○一人，殊
    無能力逐輛想對數量，且當時尚有中山大直橋改建工程監工
    中，是被告己○○無使庚○○登載不實於職務上所掌之日報
    表之公文書之故意。(2)宏泰公司依規定於估驗詳細表用印並
    檢附照片申請估驗計價，係依約行使權利，被告己○○無違
    反法令圖利私人行為。(3)本件分段查驗完全符臺北市政府工
    務局暨所屬工程處對已完成之工程項目因實際須要先行使用
    時辦理分段查驗注意事項之規定。(4)宏泰公司提出棄土計畫
    時，已將鴨母坑棄土場同意書等資料併同提出，則被告己○○之承辦過程並無違背法令等語。
五、經查：
  (一)被告丑○○、午○○二人部分：
  (1)被告丑○○、午○○二人於上揭雙溪河口疏濬工程疏濬期間
    ，係服務於臺北市政府，其就本件雙溪河口疏濬工程係擔任
    現場監照及估驗計算之職務，為被告二人所自承。因此，被
    告丑○○、午○○二人於上開時間分別係負責雙溪河口疏浚
    之依據法令服務於地方自治團體而具有法定職務權限之公務
    人員。
  (2)公訴人認本件被告丑○○、午○○二人於本件工程進行期間
    ，其等應遵守上開各項規定，但查：「臺北市營建工程餘土
    棄土證明替代措施以及配套管理管制措施」係於88年4 月22
    日實施，而本件工程係於88年 3月20日發包，已如前述，是
    此一相關規定，於本件工程發包時尚未製定，且參諸本件合
    約所附之各項規定中亦無此一管制措施，是此一管制措施尚
    非被告丑○○、午○○二人於監工時所應遵守之法令依據。
    又，「臺北市工程剩餘土石方總量管制作業規定」，業經臺
    北市政府於87年11月26日以府工一字第8708123300號函示暫
    緩實施，亦據養工處於94年3月30日以北市工養工字第09461
    163400號函復在卷（參本院卷二第30頁），是此一作業規定
    於本件工程中，亦非被告丑○○等二人監工時應遵守之法令
    規定。另「臺北市營建廢棄土管理要點」，於合約中並未列
    入，此有扣案之工程合約可稽。是縱被告丑○○、午○○二
    人之監工有不合於上開各項規定之情事，亦難認其二人有何
    違背法令之故意。
  (3)有關夜間施工部分:
    本件工程部分係在夜間施工，為被告午○○二人所不爭執。
    但查，公訴人所指之「臺北市政府工務局興辦公共工程夜間
    施工管理規定」並未納入本件工程合約中，此有扣案之工程
    合約可稽。而依證人即本件工程之設計者戊○○於本院審理
    時結證稱: 合約上所勾選的法令是本工程所須遵守的，沒有
    勾選的，就無須受到拘束; 因為這個工程要把船舶送到河上
    ，漲潮的話河水高度比較高，比較適合船舶進出。所以要配
    合潮汐，而潮汐是十二個鐘頭，又因為我們有工期的限制，
    所以我們在設計圖的施工說明第二點內已經同意可以在夜間
    施工，但是施工時必須讓我們的現場監工知道，所以他只要
    報備就可以了等語（參本院95年3月9日審判筆錄第14 -15頁
    ）。因此，上開規定應非被告丑○○、午○○二人監工時所
    應遵之法令。又依合約所附之工程設計圖上所附記之施工說
    明第 2條規定: 「承商應利用平底駁船或工作浮台載送施工
    機具施工，並應考慮工期及潮汐問題，慎選施工機具及方式
    ，如須夜間施工，應先向甲方工地工程司報備。」（附於扣
    案之工程合約中），核與證人戊○○之證詞相一致。是依證
    人戊○○之證詞，及上開施工說明之約定，承包商本得進行
    夜間施工，其只須向被告丑○○二人報備即可，則被告丑○○二人允許承商在夜間施工，難認有何違背法令而圖利承商
    之可言。
  (4)有關廢方暫置高灘地後以一般卡車運送部分:
    松怡公司承包本件工程後，被告丑○○、午○○二人曾同意
    承商將挖出之污泥暫置高灘地上，再以一般卡車運走，並未
    直接以密閉式卡車運至棄土場一情，業據被告丑○○（參偵
    字第13402號卷第109頁背面）於警詢供陳在案。惟查，證人
    戊○○於本院審理時結證稱: 因為高攤地是私有地沒有徵收
    ，所以要求不得將淤泥堆置在高攤地。但是後來在做預算書
    時，我們發現有棄土場夜間不收廢土的問題，所以我們只能
    儘量勸導廠商不要在夜間施工。為了怕承商與地主一起把價
    錢拉高，所以我在設計書內又提到不得拉高單價，為了配合
    夜間施工，如果承商得到地主的同意就可以把淤泥暫置高攤
    地，但不得要求加費，但這也只限於夜間挖出來的淤泥可以
    暫置，白天挖出的淤泥不得暫置。堆置在高攤地後運送與直
    接以密閉式卡車運送的成本是很接近的，當時只是怕土地租
    金的問題。堆在高攤地的話，有多搬運的成本。堆在高攤地
    後才運送，就可以用一般的卡車運送，如果是直接運走的一
    定要用密閉式的卡車，考量的只是污染的問題，而不是承商
    的成本問題等語（參同上日筆錄）。是被告丑○○二人同意
    承商暫屯高灘地，尚難認其等有何圖利承商之意圖。
  (5)有關浮報挖方數量部分:
    本件工程並未浮報挖方數量，已如前述（詳如被告申○○、
    寅○○不另為無罪諭知部分），不另贅述。且查本案工程因
    疏浚挖方及廢方處理之非永久固定性工程性質及預算緣故，
    被告丑○○、午○○二人亦無法逐日辦理基隆河底高程橫斷
    面測量，用以核對施工數量，僅能依據承商所提供之出土數
    量、機具、人員數字填載於監工日報表上，必須迨施工中測
    量或完工測量，方能知悉實際施作數量，而修正監工日報表
    。則被告丑○○二人按工程合約所定之挖方數量3萬9777立
    方米計算工程款予宏泰公司，難認有何圖利宏泰公司之可言
    。
  (6)有關廢方處理部分:
    本件工程之廢方部分並無浮報數量之情事，亦已如前述（詳
    如被告申○○、寅○○不另為無罪諭知部分），亦不再述。
    惟被告寅○○未向信逸公司購買棄土證明，以及宏泰、松怡
    、統領公司實際上並未將本工程之棄土運至平溪棄土場一情
    ，已如前述。是本件所應審究者為，被告丑○○二人是否知
    悉承商未將棄土傾倒至平溪棄土場。訊據被告丑○○、午○○二人堅詞否認知悉上情。按「估驗計價，應附詳細表及施
    工照片，按其實作工程數量及合約單價計算其金額，數量如
    有追加時，監造單位應檢附修正合約總價表，及該表規定之
    書件，報請機關核定後，始得就超出原合約數量部分辦理估
    驗計價。」，臺北市政府所屬各機關工程施工驗收作業程序
    規定辦理，而前開作業程序第10條 (二)定有明文。而承前
    所述，被告申○○所提交予被告丑○○、午○○二人之平溪
    棄土場之棄土同意書確實是信逸公司所出具。而承商辦理本
    工程估驗計價時，復已依規定提出施工照片（附於結算驗收
    證明書內）。參以本件工程係配合潮汐日夜施工，被告二人
    自無從一一跟車，確實查核承商有無將本工程之廢方運送至
    合格之棄土場，而只能依承商所提出之棄土證明文件作為判
    斷之依據。該同意書既非虛偽不實，則自難認被告丑○○二
    人明知承商並未據實傾倒於平溪棄土場。此外，復查無其他
    積極之證據足以證明被告丑○○、午○○二人與寅○○基於
    共同之犯意聯絡，明知其所提出之信逸公司所出具之同意書
    係僅為初步同意書，而非已依約倒土之證明，而讓承商進行
    估驗及結算領款。自難認被告丑○○二人有何圖利寅○○獲
    取不法利益之意圖。
  (7)綜合上述，本件被告丑○○、午○○等人同意承商進行夜間
    施工及暫屯高灘地部分，於合約尚無不合，難認其有何圖利
    承商之意圖。又挖方、廢方之數量均已經弘鼎公司測量、計
    算，並經主驗人員未○○驗收抽驗，其數量均大於合約約定
    之數量，難認被告丑○○、午○○二人有讓承商浮報挖、廢
    方數量之情事。又被告申○○、寅○○並未依合約將廢方運
    至合格棄土場部分，亦無證據證明被告丑○○、午○○二人
    均已知悉，且基於共同之犯意聯絡，而故意於其職務上所掌
    之監工日報表為不實之登載，並有圖承商獲取之不法利益之
    意圖，自難認被告有何圖利之罪嫌。既無證據證明被告丑○○、午○○二人犯罪，揆諸前開規定及說明，自應為被告丑
    ○○、午○○二人無罪之諭知。
  (二)被告己○○部分：
  (1)被告己○○於上揭基隆河疏浚工程期間亦係服務於臺北市政
    府，其就本件基隆河疏浚工程係擔任現場監照及估驗計算之
    職務，亦為被告己○○所自承。因此，被告己○○於上開時
    間係負責基隆河疏浚工程監工事務之依據法令服務於地方自
    治團體而具有法定職務權限之公務人員。
  (2)有關夜間施工部分:
    本件工程部分係在夜間施工，為被告己○○所不爭執，並有
    施工日報表在卷可稽。但查，公訴人所指之「臺北市政府工
    務局興辦公共工程夜間施工管理規定」並未納入本件工程合
    約中，此有扣案之工程合約可稽。且依證人即本件工程之設
    計者甲○○於本院審理時結證稱: 因為基隆河有漲退潮，本
    件工程必須以船舶施工，退潮時水量會不足，配合潮汐施工
    ，沒有限定日間或夜間，因為也有可能在夜間漲潮。夜間施
    工只須向工程司報備，不須要特別的書面施工計畫。政府規
    定的夜間施工規則，不適用在這種配合潮汐的工程，而是用
    在一般的工程上面等語在案（參本院95年3月16日審判筆錄
    第3-4頁）。因此，上開規定應非被告己○○監工時所應遵
    之法令。又依合約之單價分析表備註: 承商應配合工期須求
    及考慮潮汐變化選擇使用適當之平底馭船或工作浮台載送挖
    土機具及運土車輛方式施工，並不得以任何理由要求調整單
    價，此有扣案工程合約書可稽。而經本院向養工處函詢結果
    為: 本工程係於水中施工，倘若水位太低，平底駁船及工作
    浮台會擱淺，故須配合潮汐水位之變化，日夜均得施工，此
    有該處94年3月30日北市養工字第09461163400號函在卷可稽
    （參本院卷二第31頁）。核與證人甲○○之證詞相一致。是
    依證人甲○○之證詞，及上開單價分析表上之備註、養工處
    之函復，承包商本得進行夜間施工，其只須向被告己○○報
    備即可，則被告己○○允許承商在夜間施工，難認有何違背
    法令之可言。
  (3)有關廢方暫置高灘地後以一般卡車運送部分:
    松怡公司承包本件工程後，被告己○○曾同意承商將挖出之
    污泥暫置高灘地上，再以一般卡車運走，並未直接以密閉式
    卡車運至棄土場一情，業據被告己○○（參偵字第5494號卷
    二第10頁背面）於警詢供陳在案。惟查，本件依工程合約約
    定，廢方運送部分（含遠運及指定地點運送）均係以傾卸卡
    車運送，此有扣案之工程合約所附之單價分析表可查。是公
    訴意旨認合約約定須用密斗室卡車，與合約並不相符。另依
    證人甲○○於本院審理時結證稱: 設計的是傾卸式卡車，會
    漏水，所以可以放在高灘地上（參本院95年3月16日審判筆
    錄第7頁）。且依養工處上開函復表示「因本工程係使用傾
    卸式卡車載運方式，疏浚所挖取之土方因含水量過高，故須
    暫置於高灘地上，待水分瀝乾後再配合運棄，以免污染途徑
    路面（參本院卷二第31頁）。因此，被告己○○同意承商將
    廢方暫置高灘地於合約並無不合。
  (4)有關浮報挖方數量部分:
    本工程承商無浮報挖方之情事，亦述於前（詳如被告申○○
    、寅○○不另為無罪諭知部分），不另敘述。且查本案工程
    因疏浚挖方及廢方處理之非永久固定性工程性質及預算緣故
    ，被告己○○亦無法逐日辦理基隆河底高程橫斷面測量，用
    以核對施工數量，僅能依據承商所提供之出土數量、機具、
    人員數字填載於監工日報表上，必須迨施工中測量或完工測
    量，方能知悉實際施作數量，而修正監工日報表。則被告己○○按工程合約所定之挖方數量11萬8702立方公尺計算工程
    款予宏泰公司，難認有何圖利他人之可言。
  (6)有關廢方處理部分:
    本件工程之廢方無浮報數量，亦同前所述（詳如被告申○○、寅○○不另為無罪諭知部分）。惟被告申○○、寅○○
    未向苗栗縣鴨母坑棄土場購買棄土證明，以及宏泰、松怡公
    司實際上並未將本工程之棄土運至鴨母坑棄土場一情，亦已
    如前述。是本件所應審究者為，被告己○○是否知悉承商確
    實未將棄土傾倒至鴨母坑棄土場。訊據被告己○○堅詞否認
    知悉上情。按「估驗計價，應附詳細表及施工照片，按其實
    作工程數量及合約單價計算其金額，數量如有追加時，監造
    單位應檢附修正合約總價表，及該表規定之書件，報請機關
    核定後，始得就超出原合約數量部分辦理估驗計價。」，已
    如前述。而承前所述，被告申○○所提交予被告己○○之鴨
    母坑棄土場之棄土同意書確實是苗栗縣鴨母坑棄土場所出具
    ，參以本工程進行期間，承商復已依規定提出施工照片（附
    於結算驗收證明書內）。被告己○○並曾與承商所聘僱之司
    機前往鴨母坑棄土場，此亦有扣案之照片可按（證物編號09
    ），復與證人丙○○於偵查中結證: 有一次養工處人員有來
    確認是否有依規定棄置廢土等語（附於本院卷二第74頁）相
    符。參以本件工程係配合潮汐日夜施工，被告己○○自無從
    一一跟車，確實查核承商有無將本工程之廢方運送至合格之
    棄土場，而只能依承商所提出之棄土證明文件及偶而跟車前
    往拍照作為判斷之依據。是己○○依承商所提出之棄土同意
    書、三聯單，並已依規定前往抽測，難認其有何故意明知不
    實而交庚○○登載於職務上之監工日報表等公文書，並圖利
    承商之犯行。
    又土方管制日報表上所載運棄廢方之車次，於89年 7月16
    日曾出現車號GA-D80號、AN-415號、FI-809號、HJ-677號車
    輛在同一段時間分別出現在鴨母坑及河基十五號公園，此有
    管制日報表及三聯單扣案可證。但查，本工程之土方管制日
    報表繁多，且以棄土地點（含指定地點及鴨母坑）分開表列
    ，其中指定地點亦有多處，三聯單之數量更是龐大，是被告
    己○○對被告申○○所提出之土方管制日報表及三聯單中，
    未能比對出上述四車輛有在同一時間，不同地點出車之情形
    ，容或有所疏失，但尚難徒以此一事實，據以認定其明知不
    實，而仍登載於監工日報表上，並有圖利承商之意圖。
    卷附之土方管制日報表上確曾出現FJ-261號、GH-899號、
    NK-250號等車輛亦參與運送廢土，並為被告己○○所不爭執
    。公訴意旨指稱FJ-261號係營業用大客車、GH-899係罐式營
    業用大貨車、NK-250號則係自用小客車，根本不可能參與運
    土云云。惟被告己○○辯稱FJ-261號，係誤載，車號應為TJ
    -261號，另NK-250號亦為誤載，正確車號為KN-250號，另GH
    -899號確為傾卸式大卡車，而非罐式營業用大貨車等語，並
    提出上開三部車輛之照片為證。公訴人對於被告己○○所提
    出之上開車輛照片之證據能力不爭執，依刑事訴訟法第 159
    條之 5規定，自得為證據，合先敘明。經查，公訴意旨所指
    車號NK-250號車輛，自89年 6月1日至89年6月15日間，土方
    管制日報表上確載有該車參與運送之紀錄，司機為雷士明（
    參偵字第5494卷三第54、56、57、58、61、63、65、67、6
    9、71、72、74、76、78、80、82、83、86、89、90、92、9
    6、106、108、110、114、116、117、11 9、129、123、127
    、129頁），但自於89年6月8日及自89年6月16日至890689年
    6月28日為止，則變更記載為KN-250號，駕駛人同為雷士明
    （參同上偵卷第85、142、144、150、151、15 2、160、162
    、163、164、167、171、177、179、180、182、184、191、
    194 、200、202頁），此外，並有被告己○○所是出KN-250
    車輛之照片可證。另GH-899號確為傾卸式大卡車，而非罐式
    營業用大貨車，FJ-261號實為TJ-261號而亦有被告提出之照
    片可證（均附於本院卷三）。是被告己○○上開所辯，尚非
    無稽，而可採信。因此，此部分亦難認被告己○○確已明知
    承商所提出之土方管制日報表及三聯單為不實。以及其有圖
    利承商，而讓承商浮報領取工程款之意圖。
    公訴意旨另指承商所陳報之運棄車輛有浮報載運量之虛偽
    情事。經查，依宏泰公司名義所製作之土方管制日報表上，
    不論是運至指定地點或鴨母坑棄土場之車輛，20噸卡車之運
    量大多記載為10-11立方公尺（部分為7立方公尺），另35噸
    卡車部分則記載為18立方米，此有土方管制日報表及三聯單
    扣案可佐。而20噸及35噸卡車之合法載運量固分別為7、11
    立方公尺，但此僅是法規規定之合法載運量，不能排除司機
    違規超載之可能。況查，運至中山一號公園指定地點之廢方
    管制三聯單上復有接土單位如臺北市政府工務局公園路燈管
    理處之簽蓋印章，此有扣案之管制聯單可證（黃色聯單部分
    ），其載運量亦分別為11、18立方公尺。且質之證人即中山
    一號公園之承辦人辛○○於本院審理時結證稱: 是用35及20
    噸卡車運土過來，我們是以實際量車斗的長、寬，以體積計
    算，車斗高度很多種，20噸滿載時可載到11 -14立方公尺，
    35噸滿載時可以載到18立方公尺等語（參本院95年6月15日
    審判筆錄第26-27頁）。因此，是自難徒以法規規定之載運
    量僅為7、11 立方公尺，即遽認土方管制日報表上所載之載
    運量係虛偽不實。
    運至鴨母坑棄土場之土方管制三聯單，有關土方承購人簽
    章欄雖確未經鴨母坑棄土場之管制人員簽章認可，僅由被告
    寅○○在該欄位上蓋上「基隆河土方載運專用章」，此有管
    制三聯單扣案可證，亦為被告己○○所不爭執，被告己○○
    未確實查核，確有所疏失，但查，管制聯單包括運至鴨母坑
    及指定地點數量繁多，在無其他積極證據證明被告己○○明
    知有不實之情事，自難徒以其上開疏失，而遽認其有圖利承
    商之犯意。
  (7)綜合上述，本件被告己○○同意承商進行夜間施工及暫屯高
    灘地部分，於合約尚無不合，難認其有何圖利被告寅○○、
    羅昭之意圖。又挖方、廢方之數量均已經奇泰公司測量、計
    算，並經主驗人員壬○○驗收抽驗，其數量均大於合約約定
    之數量，難認被告己○○有讓承商浮報挖、廢方數量之情事
    。又被告申○○、寅○○並未依合約將廢方運至合格棄土場
    部分，亦無證據證明被告己○○均已知悉，且基於共同之犯
    意聯絡，並有圖被告申○○、寅○○之不法利益之意圖，自
    難認被告己○○有何明知為不實事項而登載於其職務上所製
    作之監工日報表等公文書上，並圖利於承商之罪嫌。既無證
    據證明被告己○○犯罪，揆諸前開規定及說明，自應為被告
    己○○無罪之諭知。
  (三)被告巳○○、辰○○部分:
  (1)被告巳○○、辰○○二人於被告寅○○承攬基隆河疏浚工程
    進行期間，在松怡公司內幫忙處理日報表之製作及其他雜事
    之處理，以及「基隆河疏浚工程」土方管制日報表、月報表
    確分別由其二人所製作，為被告巳○○、辰○○二人所不爭
    執，核與證人即被告寅○○證述: 黃二人在工地掃地、灑水
    等打雜工作等語相符（參本院95年6月15日審判筆錄第44頁
    ），並有土方管制日報表及三聯單扣案可資佐證。此部分本
    院所應審究為被告巳○○、辰○○二人是否明知宏泰、松怡
    公司並未將廢土送往鴨母坑棄土場，而仍於上開管制日報表
    上記載運往鴨母坑棄土場，而有不實之情事。
  (2)經查，有關公訴意旨所指運土卡車之浮報載運量，及GH-889
    號等三部車輛不可能參與運土之部分為不可採，已如前述（
    詳如被告己○○部分理由編號(6)之），是尚難認被告巳
    ○○二人有何明知虛偽而記載之情事。且查，被告巳○○、
    辰○○二人只是在工地進行日報表等內業事務，而未實際跟
    隨運送卡車前往鴨母坑棄土場，其等係將其父親寅○○或蔡
    福杉所交付之三聯單謄抄於日報表內，而無法判斷內容之真
    偽。此外，亦無其他證據足以證明被告巳○○二人明知運出
    之廢土之實際去向，自難認被告二人有何明知為不實事項，
    而登載於業務上之文書。又被告巳○○、辰○○二人並非松
    怡公司之決策人員，亦無證據足以證明被告巳○○、辰○○
    二人與被告申○○、寅○○間有共同詐欺取財之犯意聯絡，
    及行為之分擔，自亦難認其有何詐欺取財之犯行。揆諸前開
    規定及說明，自應為其二人無罪之諭知。
據上論斷，應依刑事訴訟法第299 條第1 項前段、第301 條第1
項，刑法第2條第1項前段、修正前刑法第28條、第56條、第339
條第1項，罰金罰鍰提高標準條例第1條前段，判決如主文。
本案經檢察官張志全到庭執行職務
中    華    民    國    95    年    8     月    31    日
                  刑事第四庭審判長法  官  劉慧芬
                                  法  官  郭惠玲
                                  法  官  李桂英
上正本證明與原本無異。
如不服本判決，應於判決送達後10日內，向本院提出上訴狀。
                                  書記官  黃鈴容
中    華    民    國    95    年    8     月    31    日
附錄本判決論罪科刑依據之法條：
刑法第339條第1項:
意圖為自己或第三人不法之所有，以詐術使人將本人或第三人之
物交付者，處5年以下有期徒刑、拘役或科或併科1千元以下罰金
。


司法院資訊處製作；財團法人民間司法改革基金會備份。
